【裁判字號】    95,上訴,927
【裁判日期】    950613
【裁判案由】    妨害自由等
【裁判全文】
臺灣高等法院臺中分院刑事判決         95年度上訴字第927號
上  訴  人  臺灣臺中地方法院檢察署檢察官
上  訴  人
即  被  告  甲○○
選任辯護人  郭隆偉  律師
上列上訴人因被告妨害自由等案件，不服臺灣臺中地方法院94年
度訴字第2192號，中華民國95年3月2日第一審判決（起訴案號：
臺灣臺中地方法院檢察署93年度偵字第21783號），提起上訴，
本院判決如下：
    主  文
上訴駁回。
    事  實
一、甲○○與乙○○為同事關係，進而發展為男女朋友，但因乙○○早於就讀高中時，即與金志雄交往，因而3人成為三角
    戀愛關係。民國（下同）93年10月16日晚間約六時許，甲○○駕駛Ａ8-3351號自用小客車前往乙○○位於臺中縣梧棲鎮
    ○○街289巷30號之住處，先以電話要求乙○○一同外出，
    乙○○答稱金志雄在場，待金志雄離開後再與甲○○外出等
    語。甲○○遂在外守候，至同日晚間8時30分許，甲○○漸
    感不耐，便上前按壓門鈴，由乙○○之姪女曹曉蘭（當時就
    讀於銘傳大學中文系一年級）應門後開門，甲○○進入乙○○家中後，即基於剝奪乙○○行動自由之故意，先抓住乙○○之手臂，乙○○受驚之下即蹲在地上，口中呼喊「媽媽」
    ，甲○○遂對在場之曹曉蘭、金志雄脅迫稱：不要靠近，否
    則將對渠等不利等語，即直接將乙○○扛於右肩上，快速離
    開，並以其所駕駛之車輛將乙○○載往甲○○位於臺中縣清
    水鎮○○里○○路77號住處，以此非法方法剝奪乙○○之行
    動自由。至臺中縣清水鎮○○里○○路77號住處後，即在其
    住處房間內，以不明方法使乙○○服下不明之鎮定劑藥物及
    酒精濃度52度之高梁酒，導致乙○○鎮定劑及酒精中毒，昏
    迷不醒。曹曉蘭於甲○○強行帶走乙○○後，旋即打電話告
    知乙○○之三姊丙○○，丙○○隨即返家。甲○○於乙○○
    昏迷後，發覺大事不妙，遂於同日晚間11時10分許，再度前
    往乙○○住處向丙○○佯稱：乙○○喝醉酒，欲在其住處留
    宿云云，曹曉蘭立即對丙○○稱：就是他把小阿姨（指乙○○）帶走等語。丙○○察覺有異，即堅持要求甲○○將乙○○送回，雙方發生短暫爭執，曹曉蘭遂自告奮勇隨甲○○前
    往前述甲○○住處查看。曹曉蘭到場後發覺現場空氣稀薄，
    燈光昏暗，並有刺鼻氣味，乙○○則昏睡於甲○○之床上，
    曹曉蘭試圖搖醒乙○○均未果，遂與甲○○合力將乙○○扶
    至甲○○之車上，欲將乙○○帶回家中。途中丙○○撥打曹
    曉蘭使用之手機，詢問乙○○之狀況如何，乙○○聽得電話
    鈴聲後稍有知覺，閉眼指著自己胸口稱：「痛、痛、痛、醫
    院」等語。曹曉蘭將上情告知丙○○，丙○○即指示曹曉蘭
    將乙○○就近送往臺中縣梧棲鎮童綜合醫院急救，始知乙○○受有意識障礙、酒精過量、鎮定劑過量等傷害，立即安排
    住院治療，期間一度經該醫院發出病危通知，在加護病房住
    院四日、普通病房1日後，經丙○○等人於93年10月21日將
    乙○○轉至行政院退除役官兵輔導委員會臺中榮民總醫院（
    下簡稱臺中榮總），乙○○仍然右側肢體無力、右側顏面麻
    痺、意識混亂，又在該院加護病房住院治療多日後，始於同
    年11月4日轉入精神科病房繼續治療，至同年11月15日出院
    ，至今仍存在創傷後壓力症、解離性失憶症、憂鬱症等症狀
    。
二、案經乙○○之三姊丙○○向臺中縣警察局清水分局告發後，
    由該分局報請臺灣臺中地方法院檢察署檢察官偵查起訴。
    理  由
一、訊據被告甲○○固坦承於前述時間、地點，將乙○○帶至其
    住處，並使乙○○飲用52度之高梁酒，隨後乙○○即陷入昏
    迷等事實，惟否認有何妨害自由之行為，辯稱：伊與乙○○
    感情很好，乙○○曾多次到伊住處，並與伊之父母熟識，當
    日伊與乙○○原本約定要至清境農場遊玩，並已預定民宿，
    乙○○後來表示因金志雄反對而不欲前往，但乙○○係自願
    隨其走出家門，途中伊曾停車購買1瓶52度高梁酒，至伊住
    處後，遇到其母王李瑞珠，乙○○尚向王李瑞珠打招呼，嗣
    後伊表示心情不好，想要喝酒，乙○○主動表示要陪伊一起
    喝，即陸續喝了約1個衛生杯份量之高梁酒（每次倒3分之1
    衛生杯之分量，共倒3次），伊未曾摻入任何藥劑，伊自己
    則喝了約半瓶，2人未配任何小菜，單純泡茶、飲酒云云。
    惟查：
（一）被告甲○○在臺中縣梧棲鎮○○街289巷30號乙○○住處
      ，如何將乙○○強行扛於肩膀上帶走，乙○○嚇得全身顫
      抖，口中叫「媽媽」等事實，業據證人即被害人乙○○之
      姪女曹曉蘭於偵查及審理中均結證明確。證人金志雄於偵
      查中亦為同樣之證述。查證人金志雄與被告固屬情敵關係
      ，然而證人曹曉蘭與被告則素不相識而無任何仇怨，故證
      人曹曉蘭之證言，自堪採信。
（二）被害人乙○○於當日被送往臺中縣梧棲鎮童綜合醫院急救
      時，係呈現急性中毒、意識不清昏迷、呼吸困難等症狀，
      經診斷結果為意識障礙、酒精過量、鎮定劑過量等病情，
      血液中酒精濃度高達123.6mg/dl並進入加護病房救治，一
      度經該醫院發出病危通知，在加護病房住院4日、普通病
      房1日後，經丙○○等人於93年10月21日將乙○○轉至行
      政院退除役官兵輔導委員會臺中榮民總醫院，乙○○仍然
      右側肢體無力、右側顏面麻痺、意識混亂，又在該院加護
      病房住院治療多日後，始於同年11月4日轉入精神科病房
      繼續治療，至同年11月15日出院，於住院期間肢體活動恢
      復良好，藥物引起之肢體無力現象已經消失，至今仍存在
      創傷後壓力症、解離性失憶症、憂鬱症等症狀，主要因素
      是該事件所引起之連續心理壓力反應，不似早期藥物或酒
      精中毒之後遺症等情，有童綜合醫院之診斷證明書及病歷
      影本（附於偵查卷）、臺中榮總之診斷證明書及病歷影本
      （附於偵查卷）、臺中榮總94年6月7日中榮醫企字第094
      0002588號函（附於偵查卷第109頁）、94年8月10日中榮
      醫企字第094 0003832號函（附於原審卷）、94年11月11
      日中榮醫企字第0940010354號函（附於原審卷）等可稽。
      經檢察官、原審合議庭、受命法官訊問被害人乙○○結果
      ，亦發現目前被害人乙○○雖對被告為何人、被告之住處
      、被告之父母以及案發情形等與被告有關之事實，完全喪
      失記憶，且其言談確有較常人幼稚、退化之情形（見檢察
      官94年3月11日履勘現場筆錄、原審94年9月26日審判筆錄
      、原審94年10月7日履勘現場時之訊問筆錄）。顯見被害
      人確實受到極大之驚嚇。
（三）被害人乙○○雖為阿美族原住民，但其父母對於含乙○○
      在內之子女九人家教均極為嚴格，自幼即不准渠等飲酒，
      故乙○○自小從未飲酒等情，業據證人即乙○○之姊姊丙○○、林秀英2人於94年10月7日勘驗時結證在卷。
      而被害人乙○○雖對被告為何人、被告之住處、被告之父
      母以及案發情形等與被告有關之事實，完全喪失記憶，惟
      仍多次明確表示伊不喝酒、酒很臭，不要喝等語（檢察官
      94年3月11日履勘現場筆錄、原審94年9月26日審判筆錄、
      原審94年10月7日履勘現場時之訊問筆錄）。被害人乙○○既從不飲酒，對於被告所購買之高梁酒，酒精濃度高達
      52度，又無小菜可配，係屬極難入口，理應會淺酌即止，
      何以會自動飲用被告所稱約1個衛生杯之份量？顯然不合
      常理。而被害人乙○○於童綜合醫院所作之血液生化檢查
      ，項目有限，而鎮定劑之種類繁多，故雖未能明確驗出係
      何種鎮定劑中毒，然而經原審囑託臺中榮總對被害人乙○○鑑定結果，被害人乙○○並無酒精過敏體質，有該院95
      年1月3日中榮醫企字第0940013628號函檢附之精神鑑定報
      告書附於原審卷可稽。被害人乙○○既無酒精過敏體質，
      則縱有酒醉之情形，亦不至於需要於加護病房治療長達19
      日之久，期間並一度發出病危通知。是故，童綜合醫院及
      臺中榮總之醫師均認為被害人乙○○除酒精中毒外，另有
      不詳鎮定劑中毒，應屬可信。
（四）綜上所述，被告所辯應係卸責之語，不足採信。另證人即
      被告之母王李瑞珠雖證稱：案發當天晚上我在住處外面看
      到被告及乙○○一起下車，2人手牽手，乙○○並向我打
      招呼，叫我阿姨云云，惟其為被告之母，證言自有迴護被
      告之虞，不可盡信，而王李瑞珠亦證稱：乙○○常常去我
      家，早上她上班會經過我家，會拿早點來，晚上下班後也
      會來，幾乎上班日都有來等語，則證人王李瑞珠所稱遇見
      被害人及被告2人之情形，係案發當天抑或係前幾日之事
      ，證人極可能有混淆誤認之虞。況且被告住處在臺中縣清
      水鎮○○里○○路77號，王李瑞珠卻住同路81號，2間房
      屋相隔約7.72公尺，業經原審受命法官於94 年10月7日勘
      驗明確，製有現場圖在卷可考，則被害人與被告進入被告
      住處之後之情況如何，為被告之母所無法得知，其證言自
      不足以作為對被告有利之認定。本件事證明確，被告犯行
      洵堪認定。
二、核被告甲○○所為，係犯刑法第302條第1項之剝奪他人行動
    自由罪。公訴蒞庭檢察官雖認被告另犯刑法第287 條之重傷
    罪，惟經原審囑託臺中榮總對被害人乙○○實施鑑定結果，
    被害人乙○○之症狀未達重大不治或難治之程度，有該院95
    年1月3日中榮醫企字第0940013628號函檢附之精神鑑定報告
    書附於原審卷可稽，自難遽以重傷罪論處。至於被告是否涉
    及刑法第277條第1項之普通傷害罪，按該罪係告訴乃論之罪
    ，同法第287定有明文。次按告訴權人為被害人、被害人之
    法定代理人及被害人之配偶，刑事訴訟法第232條、第233條
    第1項規定甚明。丙○○為被害人之三姊而非法定代理人或
    配偶，故丙○○於93年10月19日向警方報案，係告發性質而
    非告訴。丙○○於同年11月23日警詢筆錄雖表示其為告訴代
    理人，惟彼時乙○○尚無法自由表達意識，業經丙○○於警
    詢中陳述甚明，故當時乙○○並無法作有效之委任。至94年
    3月11日檢察官履勘現場時，訊問乙○○，乙○○尚表示稱
    ：「我不知道他（甲○○）是誰。……我連人都不知道，怎
    麼跟他外出。」等語（見偵查卷第87頁），足見乙○○因創
    傷後壓力症候群及解離性失憶症，對於被害情節以及與被告
    甲○○有關之事，全部失憶，並無對甲○○提出告訴之意，
    而丙○○於94年3月10日提出之委任狀，亦為丙○○自行填
    載委任人姓名，而非由乙○○親簽，當時乙○○意識不很清
    楚等情，業經丙○○於原審94年7月22日準備程序時陳述甚
    明。故被害人乙○○應係不能行使告訴權，原應由檢察官依
    刑事訴訟法第236條第1項之規定，指定代行告訴人，惟檢察
    官於偵查中並未指定，是以丙○○於偵查中以告訴代理人身
    份提出之告訴，應非合法。而蒞庭檢察官雖於94年7月27日
    補行訊問丙○○並指定丙○○為代行告訴人，惟已逾6個月
    之告訴期間，故本件傷害部分之告訴並非合法。惟檢察官就
    傷害部分，係與剝奪他人行動自由部分以為牽連犯之裁判上
    一罪起訴，爰不另為不受理之諭知。原審依刑法第302條第
    1項，罰金罰鍰提高標準條例第1條前段，審酌被告犯罪之動
    機無非出於嫉妒，由愛生恨，其手段雖使用暴力但未持兇器
    ，但其妨害自由行為使被害人產生嚴重之創傷後壓力症、解
    離性失憶症、憂鬱症等症狀，智力退化，被告犯罪所生之危
    害甚大，犯罪後多所隱瞞，態度不佳等一切情狀，量處如原
    審主文所示之刑，核其認事用法，並無不合。檢察官據告訴
    人請求上訴意旨指訴被告係犯重傷害罪及告訴代理人之告訴
    合法等語，惟查告訴人受傷害尚未達重傷害，另傷害部分未
    據合法告訴，原審理由已詳加敘明，其認定核無違誤，檢察
    官上訴為無理由，另被告上訴仍執前詞否認犯罪，其上訴亦
    無理由，均應予駁回。又選任辯護人請求對被告測謊云云，
    惟測謊並不足據以認定被告有無犯罪之唯一證據，本件事證
    已明確，請求對被告進行測謊，核無必要，併予敘明。
參、據上論斷，應依刑事訴訟法第368條，判決如主文。
本案經檢察官丁○○到庭執行職務。
中    華    民    國    95    年    6     月    13    日
               刑事第六庭  審判長法  官  李  文  雄
                                 法  官  邱  顯  祥
                                 法  官  劉  連  星
上列正本證明與原本無異。
如不服本判決應於收受送達後十日內向本院提出上訴書狀，其未
敘述上訴之理由者並得於提起上訴後十日內向本院補提理由書（
均須按他造當事人之人數附繕本）。
                                 書記官  陳  秀  真
中    華    民    國    95    年    6     月    14    日
附錄：本案論罪科刑法條全文
中華民國刑法第302條
私行拘禁或以其他非法方法，剝奪人之行動自由者，處5年以下
有期徒刑、拘役或300元以下罰金。
因而致人於死者，處無期徒刑或7年以上有期徒刑，致重傷者，
處3年以上10年以下有期徒刑。
第1項之未遂犯罰之。
                                                      Ｆ


司法院資訊處製作；財團法人民間司法改革基金會備份。
